臺灣臺北地方法院刑事判決　　　　　　　 96年度易字第436號
公　訴　人　臺灣臺北地方法院檢察署檢察官
被　　　告　甲○○
上列被告因違反毒品危害防制條例案件，經檢察官提起公訴（九
十六年度毒偵字第一九二號、第二九六號），嗣被告於本院準備
程序進行中先就被訴事實為有罪之陳述，經本院合議庭裁定改行
簡式審判程序，判決如下：
    主      文
甲○○施用第二級毒品，累犯，處有期徒刑伍月，扣案包裝袋壹
個、鏟管壹支均沒收；又施用第二級毒品，累犯，處有期徒刑伍
月，扣案安非他命吸食器壹個沒收。應執行有期徒刑捌月，扣案
包裝袋壹個、鏟管壹支及安非他命吸食器壹個均沒收。
    事      實
一、甲○○前因施用毒品案件，經臺灣桃園地方法院以八十九年
    度毒聲字第三四三四號裁定送勒戒處所觀察、勒戒後，認有
    繼續施用毒品之傾向，經該院以八十九年度毒聲字第四二三
    六號裁定送強制戒治，於民國九十年二月八日停止戒治，所
    餘戒治期間付保護管束，嗣於九十年六月二十八日戒治期滿
    而釋放，並經臺灣桃園地方法院檢察署檢察官以九十年度戒
    偵字第六七八號為不起訴處分在案。復於九十四年間又因施
    用毒品案件，經本院以九十四年度易字第一一二號判處有期
    徒刑五月，如易科罰金，以銀元三百元折算一日確定，並於
    九十四年十二月二十九日執行完畢；再因妨害兵役案件，經
    本院以九十五年度簡字第一六三號判處有期徒刑三月，如易
    科罰金，以銀元三百元折算一日確定，甫於九十五年十二月
    四日執行完畢。詎甲○○仍不知悔改，基於施用第二級毒品
    安非他命之犯意，於九十五年十二月二十三日凌晨一時許在
    其臺北縣新店市○○路六十一號二樓住處施用安非他命一次
    ，嗣於同年十二月二十四日下午三時十五分許，為警在上開
    住處查獲，並扣得其所有盛裝安非他命之包裝袋一個（量微
    無法檢驗是否有毒品成分殘留）、鏟管一支；另又基於施用
    第二級毒品之犯意，於九十六年一月三日晚間六時許，在前
    述住處施用安非他命一次，嗣於同年一月五日晚間九時十分
    許，為警在臺北縣新店市○○路與中興路口查獲，並扣得甲
    ○○所有之安非他命吸食器一個。
二、案經臺北市政府警察局新店分局分別報請臺灣臺北地方法院
    檢察署檢察官偵查起訴，嗣於本院準備程序中，甲○○就被
    訴事實為有罪之陳述，經告以簡式審判之要旨，並聽取當事
    人之意見後，本院合議庭裁定以簡式審判程序審理。
    理      由
一、訊據被告甲○○對於上開犯罪事實均坦承不諱（參本院卷第
    二十四頁反面），而被告先後二次為警查獲後所採集之尿液
    ，經分別送驗之結果，均呈現安非他命類藥物陽性反應，有
    臺灣檢驗科技股份有限公司九十六年一月九日（報告編號：
    CH/2007/10076）、九十六年一月二十三日（報告編號：CH/
    2007/10585）濫用藥物尿液檢驗報告各一紙在卷可稽（見九
    十六年度偵字第一九二號卷第四十七頁；九十六年度偵字第
    二九六號卷第五十一頁），復有盛裝毒品之包裝袋一個、鏟
    管一支及安非他命吸食器一個扣案可考，足徵被告自白與事
    實相符，被告施用第二級毒品犯行堪以認定。
二、按毒品危害防制條例於九十二年七月九日修正公布，自九十
    三年一月九日施行，其中第第二十條將施用毒品之刑事處遇
    程序，區分為「初犯」及「五年內再犯」、「五年後再犯」
    。而依修正後之規定，僅限於「初犯」及「五年後再犯」二
    種情形，始應先經觀察、勒戒或強制戒治程序。倘被告於五
    年內已再犯，經依法追訴處罰，縱其第三次（或第三次以上
    ）再度施用毒品之時間，在初犯經觀察、勒戒或強制戒治執
    行完畢釋放五年以後，已不合於「五年後再犯」之規定，且
    因已於「五年內再犯」，顯見其再犯率甚高，原實施觀察、
    勒戒或強制戒治，已無法收其實效，即應依該條例第十條處
    罰，最高法院九十五年度第七次刑事庭會議決議可資參照。
    經查，被告前因施用毒品案件，經臺灣桃園地方法院以八十
    九年度毒聲字第三四三四號裁定送勒戒處所觀察、勒戒後，
    認有繼續施用毒品之傾向，經該院以八十九年度毒聲字第四
    二三六號裁定送強制戒治，於九十年二月八日停止戒治，所
    餘戒治期間付保護管束，並於九十年六月二十八日戒治期滿
    而釋放，由臺灣桃園地方法院檢察署檢察官以九十年度戒偵
    字第六七八號為不起訴處分確定，有臺灣高等法院被告前案
    紀錄表在卷可憑，雖距本件施用毒品犯行已逾五年，惟被告
    又曾於強制戒治釋放後五年內之九十一年三月至九十四年七
    月二十九日間多次施用毒品，經本院以九十四年度易字第一
    一二號判決有期徒刑五月，如易科罰金，以銀元三百元折算
    一日確定，有該案判決書附卷可憑（見偵字第二九六號卷第
    四十七頁），是被告復因本件施用毒品遭警查獲，揆諸前揭
    決議意旨，已不合於「五年後再犯」之規定，自不得依毒品
    危害防制條例第二十條之規定予以觀察勒戒或強制戒治，而
    應依法追訴審判。
三、次按刑法原第五十六條連續犯之規定，於九十四年二月二日
    修正公布刪除，並自九十五年七月一日起施行，而連續犯在
    本質上原屬數罪，於連續犯之規定廢除後，對於先前實務上
    以連續犯予以處理之案件，應視具體個案，除對於合乎接續
    犯或包括的一罪之情形，認其構成單一之犯罪外，應認係數
    罪併罰（最高法院九十五年度台上字第四一一二號判決參照
    ）。而關於上開判決所提及之「包括一罪」，雖未曾明文於
    刑法條文上出現，然依我國實務判決近年來均認為其範圍應
    係涵蓋「接續犯」及「集合犯」之二概念。而接續犯之定義
    ，應指該項犯罪，係由行為人以單一行為接續進行，縱令在
    犯罪完畢以前，其各個舉動已與該罪之構成要件相符，但在
    行為人主觀上，各個舉動不過為其犯罪行為之一部分，且該
    數舉動於同時同地或密切接近之時地實施，侵害同一之法益
    ，各行為之獨立性極為薄弱，依一般社會健全觀念，在時間
    差距上，難以強行分開，在刑法評價上，亦以視為數個舉動
    之接續進行，合為包括之一行為予以評價，較為合理，始論
    為包括一罪之接續犯（最高法院九十五年度台上字第一三三
    一號、九十五年度台上字第三一九○號判決參照），另就集
    合犯之觀念而言，若該犯罪行為態樣，本質上原具有反覆、
    延續實行之特徵，立法時既予特別歸類，定為犯罪構成要件
    之行為要素，則行為人基於該罪之犯意，在密切接近之一定
    時間及空間內複次實行之該特定構成要件行為，倘依社會通
    念，於客觀上認為符合一個反覆、延續性之行為觀念者，於
    刑法評價上，即應僅成立一罪，例如經營、從事業務、收集
    、販賣、製造、散布等具有職業性、營業性或收集性等具有
    重複特質之犯罪，均屬包括一罪之集合犯概念（最高法院九
    十五年度台上字第四五三六號、九十五年度台上字第四六八
    六號、九十五年度台上字第五三一五號判決參照）。
四、查被告二次施用第二級毒品之時間分別為九十五年十二月二
    十三日凌晨一時許及九十六年一月三日晚間六時，二次間隔
    十餘天之久，時間非屬密接，本係分別作成之行為，其個別
    行為之獨立性極強，於刑法評價上原難視為數個舉動之接續
    進行，與上開接續犯之定義即有出入；另被告所違反之毒品
    危害防制條例第十條第二項施用第二級毒品罪，其構成要件
    性質上並不必然具有反覆、延續實行之特徵，而行為人施用
    毒品之行為型態，並不如經營特定業務般，必須於在密切接
    近之一定時間及空間內複次從事該特定構成要件行為，縱使
    施用毒品之行為時有所謂成癮性或慣常性之形成，然此應與
    該施用者自我行為控制犯罪慾念之能力強弱有關，並非施用
    毒品犯罪所獨有，僅屬程度之區別而已，與本罪之犯罪構成
    要件之本質無涉，尚非概念涵攝時應予考量之要素，是縱因
    毒品之施用易使行為人獲致愉悅快感而導致依賴性一再施用
    ，然此現象係源於該行為人之因素所造成，參以被告於本院
    審理中陳稱：我因為剛出來找不到工作，剛好有朋友又來找
    我並提供毒品給我用，所以我才施用毒品，後來我自己有找
    到工作，而且有在做事，所以我就想辦法不再跟這些朋友聯
    絡，不要再碰毒品了等語（見本院卷第二十四頁反面），益
    徵被告施用毒品犯行實係受到同儕之引誘或刺激而為，並非
    施用行為本身使然，又被告雖前於九十一年三月至九十四年
    七月二十九日間因多次施用毒品犯行為本院判處徒刑，惟該
    案迄今亦經年餘，亦難據認被告施用毒品犯行具有反覆、延
    續之特徵，故本案情形亦無成立集合犯之餘地。至刪除刑法
    第五十六條規定之修正說明，雖有謂：「連續犯之規定廢除
    後，對於部分習慣犯，例如竊盜、吸毒等犯罪，是否會因適
    用數罪併罰而使刑罰過重產生不合理之現象一節，在實務運
    用上應可參考德、日等國之經驗，委由學說即實務以補充解
    釋之方式，發展接續犯之概念，對於合乎『接續犯』或『包
    括的一罪』之情形，認為構成單一之犯罪，以限縮數罪併罰
    之範圍，用以解決上述問題。」等語，似有意將如本案數次
    施用毒品之犯行涵括入「接續犯」或「包括的一罪」之範圍
    中。然查，該立法說明僅屬解釋法律適用之參考之一，既未
    列入法律文字，尚無法律之拘束效力；再者，我國實務判決
    對於「接續犯」或「包括的一罪」之概念已有清楚定義，若
    非有不合時宜或顯難適用之特殊考量，尚難以補充解釋發展
    之方式過度擴張「接續犯」或「包括的一罪」之概念；又修
    正後之刑法第五十一條已對數罪併罰之定應執行刑方式有合
    理適當之規定，則如何會因數罪併罰而使刑罰過重產生不合
    理之現象，上開修正說明並未為進一步之解釋，然依上開規
    定所定數罪併罰之應執行刑，於實務適用上既未曾因而發生
    修正理由所謂使刑罰過重而不合理之情形，則是否有將原實
    務判決所界定「接續犯」或「包括的一罪」之概念予以擴充
    之必要，亦有疑義，縱若立法者憂心上開規定之適用將導致
    法官對於刑度之裁量權過於擴張，仍應自行以立法之方式予
    以規範並限制之，而非捨此不為，反循立法說明之方式冀求
    以法官於判決時自我設限之方式形成實務見解，如此本末倒
    置，無非緣木求魚。況參諸刪除修正前刑法第五十六條之立
    法理由，乃為避免先前因適用連續犯之規定所衍生鼓勵犯罪
    之弊，致使國家刑罰權之行使發生不合理現象。至於刪除連
    續犯之規定後，本應視具體情形由法院依行為個數予以數罪
    併罰抑或認係一罪，亦即回歸依行為個數予以論罪科刑之原
    則。如逕將被告於起訴後判決確定前之期間內多次施用毒品
    之行為，認定均屬接續犯或集合犯之單純一罪關係而僅論以
    一罪，相較於修正前刑法連續犯之規定，除範圍得以更加擴
    張外，而無法定加重其刑之適用，豈為事理之平？申言之，
    苟認被告再有施用毒品之行為，均屬接續犯或集合犯之單純
    一罪關係，則刪除連續犯規定藉以避免衍生鼓勵犯罪之弊，
    致使國家刑罰權之行使發生不合理現象之立法目的將無法實
    現外，反較修正前刑法連續犯衍生之缺失更加嚴重，當非刑
    法修正之本意，爰予說明如上。
五、查安非他命，依毒品危害防制條例第二條第二項第二款規定
    ，屬第二級毒品。核被告所為，係犯毒品危害防制條例第十
    條第二項施用第二級毒品罪，被告二次施用毒品前之持有毒
    品行為，為各次嗣後施用毒品之高度行為所吸收，均不另論
    罪。被告前後二次施用毒品之犯行，犯意個別，應分論併罰
    。又被告有前述事實欄所記載之前科紀錄，有臺灣高等法院
    被告前案紀錄表附卷供參，其受有期徒刑執行完畢後，五年
    以內故意再犯本件有期徒刑以上之罪，為累犯，應依刑法第
    四十七條第一項之規定加重其刑。爰審酌被告前因施用毒品
    行為，業經觀察勒戒與刑罰制裁等程序，仍未能體悟遠離毒
    害，再犯本件施用毒品罪，惟其犯罪尚屬自戕身體健康之行
    為，未有嚴重破壞社會秩序或侵害他人權益之情形，且能坦
    承犯行，犯罪後之態度尚佳等一切情狀，就所犯二罪分別量
    處如主文所示之刑，並定其應執行之刑。扣案之鏟管一支及
    安非他命吸食器一個均為供被告施用毒品所用之物，且為被
    告所有，業據被告供認在卷（本院卷第二十四頁反面），均
    應依刑法第三十八條第一項第二款沒收之。至扣案包裝袋一
    個，因量微無法檢驗其內是否有毒品成分殘留，有臺北縣政
    府警察局新店分局毒品初步鑑驗報告單在卷可佐（見偵字第
    一九二號卷第二十三頁），尚無從依毒品危害防制條例第十
    八條第一項之規定宣告收銷燬，惟依被告供稱：殘渣袋是施
    用後所剩下來的等語（見本院卷第二十四頁反面），足見該
    包裝袋本用以盛裝毒品，係屬被告所有供其施用毒品所用之
    物，仍應依刑法第三十八條第一項第二款沒收之。
據上論斷，依刑事訴訟法第二百七十三條之一第一項、第二百九
十九條第一項前段，毒品危害防制條例第十條第二項，刑法第十
一條、第四十七條第一項、第五十一條第五款、第三十八條第一
項第二款，判決如主文。
本案經檢察官林達到庭執行職務。
中　　華　　民　　國　　96　　年　　3 　　月　　26　　日
　　　　　　　　　刑事第十一庭  法　官　林庚棟
以上正本證明與原本無異。
如不服本判決，應於判決送達後十日內，向本院提出上訴狀。
　　　　　　　　　　　　　　　　書記官　殷玉芬
中　　華　　民　　國　　96　　年　　3 　　月　　28　　日
附錄本案論罪科刑法條全文
毒品危害防制條例第十條：
施用第一級毒品者，處六月以上五年以下有期徒刑。
施用第二級毒品者，處三年以下有期徒刑。
